臺灣高等法院臺中分院民事判決　九十年度上更(一)字第四五號
　　　上　訴　人　己○○即戊.
　　　被上訴人　　乙○○
　　　被上訴人　　甲　○
　　　法定代理人　丁○○
右當事人間請求拆屋還地事件，上訴人對於中華民國八十七年八月十日臺灣彰化地方
法院八十七年度訴字第八四號第一審判決提起上訴，經最高法院發回更審，本院判決
如左：
    主    文
上訴駁回（又原判決主文第一項有關拆除圍牆部分，應更正如附圖所示Ｃ部分，面積
伍點參捌平方公尺）。
第二審及發回前第三審訴訟費用由上訴人連帶負擔。
    事實及理由
一、程序方面：
  (一)查上訴人戊○○於最高法院發回後第二審更審之訴訟程序中（即九十一年五月四
    日）死亡，由其繼承人即上訴人己○○、辛○○、庚○○具狀狀聲明承受訴訟，
    有聲明承受訴訟狀、相關戶籍謄本、繼承系統表及送達回證等各在卷可稽（見本
    院卷第一一三至一二二頁），自生承受訴訟之效力。
  (二)又查被上訴人陳龍標於八十七年七月三十一日死亡後，其繼承人中陳洪娥、陳欣
    華、陳羿伶等三人，因分割繼承登記結果，就訟爭坐落彰化縣二林鎮○○段第一
    三七地號土地（下簡稱系爭土地）未辦理繼承登記，已非共有人：另被上訴人丙
    ○○（六十九年六月二十八日生），業已成年，無須法定代理人其母潘朝霞代理
    訴訟，故具狀撤回陳洪娥等四人之訴訟，有撤回狀、系爭一三七號土地登記謄本
    及丙○○戶籍謄本等在卷可按（見本院卷第九五至一０一頁、第一二八至一三五
    頁、第一四七至一五二頁），復為上訴人所同意在卷（見本院卷第一二六頁），
    自生撤回效力。
二、本件被上訴人起訴主張：坐落彰化縣二林鎮○○段一三七地號土地為伊與其他有
    共有人所有，上訴人無正當權源，占有上開土地內如附圖所示Ｂ部分面積○‧○
    二九三公頃及Ｃ部分面積○‧○二三四公頃土地（並更正含五．三八平方公尺圍
    牆），並在其上建有房屋及圍牆，為此本於物上請求權，提起本件訴訟，求為命
    上訴人應將附圖所示Ｂ、Ｃ部分之建物及圍牆拆除，並將土地交還伊等及其他共
    有人之判決。
　　上訴人則以：坐落系爭一三七號土地上如附圖所示Ｂ、Ｃ部分建物及圍牆，即門
    牌號碼彰化縣二林鎮○○路七十二號房屋，原為上開土地共有人陳永昌所有，陳
    永昌於建築時或於事後均已得其他共有人之同意（明示或默示），自非無權占有
    。上訴人於六十三年九月六日經由法院拍賣取得系爭建物之權利移轉證書，依法
    取得上開建物所有權，自有繼續使用系爭土地之權利等語，資為抗辯。
三、本件第一審對於被上訴人之請求，判決被上訴人全部勝訴，並為附條件假執行及
    免為假執行之宣告，上訴人全部聲明不服，上訴第二審（按即發回之前審），並
    求為判決駁回被上訴人在第一審之訴及假執行之聲請，再經第二審判決上訴人全
    部敗訴，上訴人全部聲明不服，再上訴第三審，經第三審廢棄發回，上訴人再於
    本院即第二審，求為判決如上開聲明；被上訴人則求為判決駁回上訴。
四、查系爭一三七號土地為被上訴人與其他共有人所共有，而坐落其上如附圖所示Ｂ
    、Ｃ部分建物及圍牆（查其中圍牆部分，第一審判決書所附測量圖有誤，經本院
    會同地政機關人員重新測量結果，圍牆應位於附圖Ｃ部分，有勘驗筆錄及測量圖
　　附本院卷可按，被上訴人並具狀更正圍牆坐落附圖Ｃ部分面積為五．三八平方公
　　尺），即門牌號碼二林鎮○○路七十二號房屋（下簡稱系爭建物），原屬系爭土
　　地共有人陳永昌所有，上訴人係於六十三年間於臺灣彰化地方法院六十三年度民
　　執字第三○二七號給付票款強制執行事件中拍賣取得系爭房屋，並取得該法院於
　　六十三年九月六日所核發之權利移轉證書等情，有土地登記簿謄本，權利移轉證
　　書影本附卷為憑（見一審卷第十二至二一頁、第三五頁；本院卷第九五至一０一
　　頁），並經一審法院及本院會同地政機關人員，勘測屬實，制有勘驗筆錄及測量
　　圖在卷可按（見一番卷第七八至八二頁；本院卷第六九至七一頁、第一０二、一
　　０三頁），復為兩造所不爭執，自屬實在。
五、次查被上訴人主張上訴人系爭建物無權占用系爭一三七號土地，但為上訴人所否
    認，並抗辯系爭建物之起造，曾得該土地之共有人同意（明示或默示），且系爭
    土地共有人就該土地曾有分管契約，而系爭建物占有範圍，係經全體土地共人同
    意，使用該特定部分，僅未辦理分割登記而已云云。是本件之爭執點，在於審究
    系爭建物物占用系爭土地有無正當權源，茲分述如下：
  (一)按以無權占有為原因，請求返還所有物之訴，被告對原告就其物有所有權存在之
    事實無爭執，而僅以非無權占有為抗辯者，原告於被告無權占有之事實，無舉證
    責任。被告應就其取得占有，係有正當權源之事實證明之。如不能證明，則應認
    原告之請求為有理由（最高法院七十二年度台上字第一五五二號判決參照）。
　(二)經查：附圖所示Ｂ、Ｃ部分建物及圍牆所坐落之基地，於重劃前為二林鎮○○段
    一四二－地三號，而該一四二－三號土地係六十三年間分割自同段一四二號土地
    ，地目為旱，陳永昌均為上開土地之共有人之一，應有部分為四分之一。又附圖
    所示Ｂ、Ｃ部分建物係陳永昌於五十三年間所建造，當時上開土地尚未施實都市
    計劃，因此未申請建造執照。嗣陳永昌以該建物申請設立玉芳泉汽水廠，並於五
    十五年四月間取得臺灣省政府建設廳核發之工登字第九五二○號工廠登記證之事
    實，有土地登記簿謄本及本院向臺灣省政府建設廳調閱之玉芳泉汽水廠五十九年
    十二月二十八日工廠登記證換發申請書、彰化縣政府對玉芳泉汽水廠申請換證案
    調查意見表、出資人員名單、廠房配置圖、工登字第九五二○號工廠登記證等附
    於外放之玉芳泉汽水廠擋案卷內可按，而依上開彰化縣政府對玉芳泉汽水廠申請
    換證案調查意見表有關廠址廠房作業性質，是否符合都市計劃及建築法令項目之
    調查意見記載：「該廠廠房係都市計劃公佈前之原有房屋」等語。可見證人陳永
    昌於本院結證稱蓋該房屋時尚未施實都市計劃，因此未申請建造執照等詞在卷（
    見前審卷第二冊十二頁反面），核與事實相符，堪予採信。且據前開玉芳泉汽水
    廠擋案宗，玉芳泉汽水廠係先建廠後，再申請工廠登記證至明，按利用共有土地
    上已建築之房屋設定工廠，得免附土地共有人之同意書，業經臺灣省政府建設廳
    函覆在卷（見前審卷第一冊第一五二、一五三頁），並有經濟部七十三年十月五
    日經（）工第三八八一六號函釋影本在卷可佐（見前審卷第一冊第一五四頁）
    ，足證陳永昌結證稱建造該房屋事先未經其他共有人同意，且其他共有人亦有來
    吵等語一節（見前審卷第二冊十二頁反面）自屬合理可信。又查玉芳泉汽水廠既
    係先建廠後，再申請工廠登記證而非空地設廠情形，自無土地法三十四條之一第
    一項規定適用之餘地。至陳永昌申請設立玉芳泉汽水廠之資料，因該工廠業於七
    十一年間經臺灣省建設廳公告註銷在案，已無存檔，業據彰化縣政府函覆在卷（
    見前審卷第一冊第一０六頁），且該案卷為玉芳泉汽水廠唯一資料，除此別為其
    他共有人建廠同意書等資料可查，亦有經濟部工業局、彰化縣政府等函在卷可稽
    （見本院卷第六二至六四頁）。是上訴人抗辯稱陳永昌申請設定玉芳泉汽水廠時
    必有檢附共有人土地使用同意書一節，尚嫌無據，不足採信。
  (三)又查附圖所示Ｂ、Ｃ部分建物所占用之基地，共有人間並無分管之約定，業據證
    系爭土地之前共有人陳永昌、陳江雲、陳龍凱證述在卷（見前審卷第一冊第八一
    至八三頁；第二冊第十三頁））。至上訴人所提原審法院六十三年度民執字第三
    ○二七號強制執行事件執行筆錄雖記載乙○○陳稱：「（問：為何只有你一人聲
    明優先承購？）因共有人間立有分管契約。」、「（問：這房子坐落之土地只有
    你一個人出租給陳永昌，其他三個共有人有無同意？）因為有分管在先，共有土
    地分成四分，我分管的部位即拍賣之房屋坐落土地，我出租給陳永昌，其他共有
    人沒有意見」等語在卷（見（見前審卷第一冊第三九至四二頁）），並提出證明
    書記載：「查坐落彰化縣二林鎮○○段一四二地號土地，前為共有人陳永昌與本
    人等共有，持分各四分之一，坐落二林鎮○○里○○路七十二號本國式磚造工廠
    所蓋之土地部分以前為陳永昌所分管，民國五十六年十二月四日政府依職權將分
    管之土地改為建地七六則，即分割成為二林段一四二之三地號。民國六十三年三
    月十二日間已將其分管之權利及坐落二林段一四二地號及一四二之三地號兩筆土
    地之持分所有權均轉讓與乙○○，確實無訛。」等語在卷（見前審卷第一冊第四
    三頁）。經查該證明書來源，係乙○○於上開強制執行事件中為表示優先承購系
    爭房屋時所提出，業據乙○○自陳在卷（見前審卷第一冊第九八至一００頁）；
    而該原審法院六十三年度民執字第三○二七號強制執行事件執行卷宗，業於七十
    四年間銷燬等情，亦有原審函覆在卷可佐（見本院卷第六０頁），合先明。惟
    查上開證明書所載之共有人，其中陳兩芽、陳龍標業已死亡，業經被上訴人供陳
    在卷（見前審卷第一冊第七０頁），並有戶籍謄本在卷可稽（見前審卷第一冊第
    五四至六四頁）。而另共有人陳江雲、陳龍凱於本院均結證否認該證明書上姓名
    及印章之真正等詞在卷（見前審卷第一冊第八０至八二頁），而上訴人復無法證
    明該證明書上所有共有人之簽名或印章均為真正，即上開證明書形式上既無法證
    明為真正，其文書之實質內容更難證明為真實。又被上訴人乙○○於前審供稱．
    ．該證明書是伊父親拿給他意欲向法院主張優先承買，內容是否實在，伊不知情
    ．．系爭土地亦無分管情事．．等詞在卷（見前審卷第一冊第九八至一００頁）
    ，足見乙○○在前開執行法院就有關系爭土地，訂有分管契約之供述，顯非事實
    ，自難作為系爭土地訂有分管契約之證據。抑有進者，該證明書所載「．．陳永
    昌將其所有土地應有部分移轉予乙○○．．」之事實，並非真正，業據上訴人訴
    請塗銷登記確定在案，有上訴人提出之原審法院六十五年訴字第七○○號民事判
    決影本（見前審卷第一冊第三五至三八頁）及上開土地登記簿謄本附卷為憑，足
    見該證明書所載內容及乙○○於上開強制執行事件中之陳述，實難認為真正。上
    訴人執乙○○於上開強制執行事件中之陳述及所提出之上開證明書，遽以推定陳
    永昌於建造系爭房屋時，系爭土地之共有人已有分管情事，及其他共有人均有同
    意陳永昌建造系爭房屋之事實，尚嫌無據，不足採信。
  (四)準此，上訴人就系爭系爭建物之起造，曾得該土地之共有人同意（明示或默示）
    ，且系爭土地共有人就該土地曾有分管契約，而系爭建物占有範圍，係經全體土
    地共人同意，使用該特定部分之事實，未能舉證以實其說，所辯自不足取。
六、按未經共有人協議分管之共有物，共有人對共有物之特定部分占用收益，須徵得
    其他共有人全體之同意。如未經他共有人同意而就共有物之全部或一部任意占用
    收益，他共有人得本於所有權請求除去其妨害或請求向全體共有人返還占用部分
    。（最高法院七十四年度第二次民事庭會議決議參照）。查本件訴外人即系爭土
    地之共有人，於建造系爭附圖所示Ｂ、Ｃ部分建物等，系爭土地並無協議分管情
    事，且亦無證據證明其他共有人全體有同意（明示或默示）陳永昌占用系爭土地
    建造系爭房屋及圍牆之事實，已如前述，則系爭房屋及圍牆占用系爭土地自無正
    當權源，從而上訴人於拍賣取得系爭房屋及圍牆後，自無由對系爭土地之共有人
    主張有繼續合法占用系爭土地之權利。上訴人抗辯稱伊可合法繼續使用系爭土地
    云云，洵屬無據，委不足採。至上訴人抗辯稱系爭土地之其他共有人於事後有同
    意陳永昌在系爭土地建造系爭房屋及圍牆一節，則為被上訴人所否認，而上訴人
    復無法舉證以實其說，亦不足採信。是本件被上訴人本於所有權訴請上訴人將系
    爭土地上如附圖所示Ｂ、Ｃ部分之地上建物及圍牆拆除，並將土地交還被上訴人
    及其他共有人全體，洵屬正當，應予准許。原審據為被上訴人勝訴之判決，並分
    別酌定相當擔保金額，為假執行及免假執行之宣告，核無違誤，上訴意旨，指摘
    原判決不當，求為廢棄改判，為無理由。
七、查附圖所示Ａ部分係屬空地，業經原審及本院勘驗無訛，有勘驗筆錄可稽，且該
    Ａ部分並未在本件被上訴人請求之範圍，因此上訴人稱其拍賣取得之範圍包括Ａ
    部分在內一節，本院不予審究，併此明。
八、本件事證已臻明確，兩造其餘攻擊或防禦方法及所提證據，均與本院心證之形成
    及判決結果，不生影響，爰不一一再加以論述，併此明．
九、據上論結，本件上訴為無理由，依民事訴訟法第四百四十九條第一項、第八十五
    條第二項，判決如主文。
中　　　華　　　民　　　國　　九十一　　年　　　八　　　月　　二十一　　日
~B1民事第六庭審判長法　官　吳火川
~B2　　　　　　　　法　官　饒鴻鵬
~B3　　　　　　　  法  官  陳繼先
右為正本係照原本作成。
如對本判決上訴，須於收受判決送達後二十日內向本院提出上訴書狀，其未表明上訴
理由者，應於提出上訴後二十日內向本院提出上訴理由書（須按他造人數附具繕本）
，並繳納送達用雙掛號郵票拾份（每份參拾肆元）。
上訴時應提出委任律師或具有律師資格之人之委任狀；委任有律師資格者，另應附具
律師及格證書及釋明委任人與受任人有民事訴訟法第四百六十六條之一第一項但書或
第二項（詳附註）所定關係之釋明文書影本。
~B 　 　　　　　　書記官　劉建智
中　　　華　　　民　　　國　　九十一　　年　　　八　　　月　　二十二　　日
附註：
民事訴訟法第四百六十六條之一（第一項、第二項）
對於第二審判決上訴，上訴人應委任律師為訴訟代理人。但上訴人或其法定代理人具
有律師資格者，不在此限。
上訴人之配偶、三親等內之血親、二親等內之姻親，或上訴人為法人、中央或地方機
關時，其所屬專任人員具有律師資格並經法院認為適當者，亦得為第三審訴訟代理人
。
　　　　　　　　　　　　　　　　　　　　　　　　　　　　　　　　　　　　Ｙ
